【裁判字號】    99,家上,89
【裁判日期】    991005
【裁判案由】    侵權行為損害賠償等
【裁判全文】
臺灣高等法院民事判決                  99年度家上字第89號
上  訴  人  丙  ○
            乙○○
共      同
訴訟代理人  吳俊昇律師
被上訴人    甲○（即盧昌梅）
                        101室
被上訴人    丁○○
法定代理人  戊○○
共      同
訴訟代理人  蕭元亮律師
上列當事人間請求侵權行為損害賠償等事件，上訴人對於中華民
國99年1月28日臺灣臺北地方法院 98年度家訴字第23號第一審判
決提起上訴，本院於中華民國99年9月14日言詞辯論終結， 判決
如下：
    主    文
原判決關於命上訴人乙○○給付部分，與命上訴人丙○給付被上
訴人巫榮超過新台幣壹佰零玖萬柒仟玖佰壹拾陸元及自九十八年
二月二十日起至清償日止按年息百分之五計算之利息、給付被上
訴人丁○○超過新台幣玖拾萬仟壹佰壹拾陸元及自九十八年
二月二十日起至清償日止按年息百分之五計算之利息部分，並各
該部分假執行之宣告，與訴訟費用之裁判均廢棄。
上開廢棄部分，被上訴人在第一審之訴及假執行之聲請均駁回。
其餘上訴駁回。
第一、二審訴訟費用由上訴人丙○負擔五分之三，餘由被上訴人
負擔。
    事實與理由
一、本件被上訴人起訴主張：
（一）被上訴人為被繼承人盧攀宏（民國95年1月2日歿）在大陸
      地區之子女，業經原法院准聲明繼承，而與上訴人丙○（
      盧攀宏配偶）共同平均繼承遺產。上訴人乙○○為上訴人
      丙○之女，上訴人自94年12月21日盧攀宏因病住院起至其
      死後95年3月5日期間，多次共同盜領盧攀宏在國泰世華銀
      行松山分行、台新銀行忠孝分行及台北永吉郵局之存款，
      合計新台幣（下同）516萬9804元， 另被繼承人盧攀宏尚
      遺有中國信託商業銀行城中分行存款2516元、中鋼股票24
      股、大同股票433股，亦遭上訴人於其死後提領處分， 股
      票以起訴時市場價格計算，中鋼股票每股39元，大同股票
      每股11.15元，總計被繼承人盧攀宏遺產價值為517萬8084
      元。
（二）上訴人所提被繼承人盧攀宏喪葬醫療費用項目繁多，上訴
      人對其中無單據部分支出予以否認，對有單據部分願意退
      讓，除附件編號3-1北海福座塔位42萬元， 因係81年間購
      買時即已支出， 未據上訴人舉證係由遺產支出；編號3-2
      生前契約16萬元，未據上訴人舉證係由遺產支出；編號18
      金額1200元項目不明，無法認定支出用途；編號19塔位補
      差價10萬元為上訴人丙○個人支出；及編號25聯合醫院（
      忠孝）94年12月20日醫療費收據80元，已計入編號22醫療
      費20810元中，不應重複計算， 被上訴人不同意列入殯葬
      醫療費用外，其餘均不爭執。依此計算，上訴人支出殯葬
      醫療費應為41萬9085元。以上訴人奠儀收入36萬9000元支
      應後，遺產債務僅有5萬零85元（419,085－369,000＝50,
      085），而遺產扣除遺產債務後，尚有餘額512萬7999元（
      5,178,084-50,085＝5,127,999），應由被上訴人與上訴
      人丙○平均分配，每人應得三分之一即170萬9333元（5,1
      27,999÷3＝1,709,333）。惟上訴人丙○已指示上訴人乙
      ○○將100萬元匯入上訴人乙○○帳戶， 其餘在上訴人丙
      ○帳戶內，上訴人二人將上開款據為己有，拒不返還被上
      訴人應繼分金額，應連帶負損害賠償責任等情，爰依侵權
      行為、不當得利之法律關係與遺產分割請求權，先位聲明
      求為判決： (1)上訴人應連帶給付被上訴人各170萬9333元
      及自95年3月6日起至清償日止按週年利率百分之五計算之
      利息，(2)願供擔保請求宣告假執行。備位聲明求為判決：
      上訴人應連帶給付全體繼承人丁○○、甲○ 、丙○512萬
      7999元及自95年3月6日起至清償日止按週年利率百分之五
      計算之利息； 並按被上訴人與上訴人丙○每人應繼分1/3
      分割。
二、上訴人則以：
（一）上訴人丙○與被繼承人盧攀宏於 62年9月18日在台灣結婚
      ，上訴人乙○○為上訴人丙○之女，因慮及上訴人丙○與
      盧攀宏年事已高生活不便，遂邀請同住，共同生活逾30年
      ，上訴人乙○○與盧攀宏情同父女，其子女與盧攀宏亦情
      同爺孫，故盧攀宏生前即交代上訴人丙○將存款提出、股
      票變賣，除支付醫療喪葬費用外， 並贈送100萬元予上訴
      人乙○○作為其三名子女日後結婚基金，上訴人丙○依被
      繼承人指示，於其生前提領處分存款514萬1499元，將100
      萬元匯入上訴人乙○○帳戶，其餘轉入上訴人丙○帳戶，
      並支付醫療及殯葬費用，並無盜領情事。且上訴人於被繼
      承人生存期間提領處分其財產，依法已不屬遺產，無庸返
      還全體繼承人。
（二）被繼承人盧攀宏遺產應僅有上訴人於其死亡後提出之存款
      金額2萬1833元（ 即台新銀行忠孝分行帳戶95年1月2日提
      款2629元，台北永吉郵局95年3月5日提款1萬9204元） ，
      如盧攀宏名下股票亦屬遺產， 上訴人同意依97年8月26日
      收盤價計算。上訴人以被繼承人遺產支付醫療殯葬費用後
      ，已無餘額可供分配。又被繼承人生前曾經表示，政府開
      放臺灣人民赴大陸探親十餘年來，其已致贈大筆財產金錢
      及為大陸親人購置房屋五棟，遺產餘款贈由上訴人丙○自
      行運用，故無庸返還被上訴人。至於上訴人丙○收取奠儀
      計36萬9000元，乃親友致贈，日後尚需還禮，性質上不屬
      遺產等語，資為抗辯。
三、原審判決： 上訴人應連帶給付被上訴人各1,537,250元及自
    95年3月6日起至清償日止按年息百分之五計算之利息。並以
    供擔保為條件，為准、免假執行之宣告，而駁回被上訴人其
    餘之訴。上訴人就其敗訴部分聲明不服，提起上訴，其上訴
    聲明為：(一)原判決關於命上訴人給付被上訴人金錢部分，及
    該部分假執行之宣告與訴訟費用之判決均廢棄。(二)上開廢棄
    部分，被上訴人在第一審之訴駁回。(三)第一、二審訴訟費用
    由被上訴人負擔。被上訴人就其敗訴部分，未據聲明不服，
    此部分已告確定，其答辯聲明為：上訴駁回，第二審訴訟費
    用由上訴人負擔。
四、本件經依民事訴訟法第463條、 第270條之1第1項第3款規定
    ，整理兩造不爭執事項並協議兩造簡化爭點為：
（一）兩造不爭執事項：
  １、被上訴人甲○（即盧昌梅）、丁○○為被繼承人盧攀宏在
      大陸地區之子女， 業經原法院於96年2月13日以95年度家
      抗字第76號裁定，准被上訴人聲明繼承。上訴人丙○為被
      繼承人盧攀宏之配偶， 與盧攀宏於62年9月18日在台灣結
      婚。盧攀宏於95年1月2日死亡，被上訴人甲○、丁○○及
      上訴人丙○為其全體繼承人。上訴人乙○○則為上訴人丙
      ○前婚姻所生之女。
  ２、上訴人乙○○於盧攀宏生前，依上訴人丙○之指示自盧攀
      宏銀行帳戶內領出5,147,971元，並將其中100萬元轉存入
      上訴人乙○○帳戶，又於盧攀宏死亡後領出21,833元，盧
      攀宏銀行帳戶尚餘2,516元。
  ３、盧攀宏死亡時持有中鋼公司股份24股、 大同公司股份433
      股，以97年8月26日收盤價計算，共值5764元。
  ４、盧攀宏死亡後，上訴人丙○共收到奠儀369,000 元。
（二）兩造爭點：
  １、盧攀宏有生前有無表示贈與上訴人乙○○之子女100萬元
      ？
  ２、盧攀宏之遺產為何？上訴人丙○於盧攀宏死亡前，由其自
      己及指示上訴人乙○○自盧攀宏帳戶領出之銀行存款5,14
      7,971元，是否為盧攀宏之遺產？
  ３、上訴人為盧攀宏支付之醫療及喪葬費之數額？
  ４、上訴人丙○、乙○○於盧攀宏生前及死後，提領盧攀宏之
      銀行存款，是否構成侵權行為或不當得利？
  ５、被上訴人可否依侵權行為或不當得利法律關係，請求上訴
      人連帶給付被上訴人各1,537,250元， 或請求上訴人返還
      予盧攀宏之全體繼承人並為遺產之分割後給付上訴人各1,
      537,250元？
  ６、被上訴人可否請求依丙○、甲○、丁○○應繼份各三分之
      一之比例，分割盧攀宏之遺產，並給付被上訴人應分得部
      分？及其數額？
五、茲就上開爭點，析述本院得心證之理由如下：
（一）盧攀宏有生前有無表示贈與上訴人乙○○之子女100萬元
      ？
  １、查被上訴人曾就上訴人提領盧攀宏銀行存款一事，提起刑
      事詐欺及偽造文書之告訴，上訴人丙○於警訊及偵查時供
      稱：「與盧攀宏結婚約有32年，盧攀宏生前與伊同住，生
      病住院由伊照顧。盧攀宏之存款是我叫我女兒乙○○去領
      取的，之前盧攀宏還沒昏迷時就要我去領取，我因為腳痛
      行動不便，所以叫我女兒去領取。 我有同意匯入100萬元
      入乙○○帳戶， 因盧攀宏生前有跟我說要送100萬元給我
      女兒及她的小孩。他在94年11月28日攝護腺手術出院後就
      把郵局、銀行存摺及印章交給我，並交代我如果他有什麼
      意外，就把帳戶裡的錢提出來，付他醫藥費、辦後事的錢
      、給台灣子孫的錢。當時我不知道他的身體狀況那麼差，
      所以沒去領，一直到他轉入加護病房我才叫我女兒去領，
      我們夫妻30多年，無法提證，之前他身體狀況沒有問題，
      大部分都是他自己去領，偶而幾次請我去領。盧攀宏生前
      說大陸的子女已經拿很多錢了，他的錢叫我處理醫療費、
      辦後事、給台灣的子孫，剩下的錢他叫我自行處理」等語
      （見台北地檢署96年度發查字第2957號卷第10頁至第13頁
      、97年度偵字第331號卷宗第68頁至71頁、第116頁）。上
      訴人乙○○亦供稱：「繼父盧攀宏所有之存款是我母親丙
      ○及我去結清的；94年12月30日盧攀宏的台新商業銀行存
      款476萬元是我母親要我去提領的， 之後依我母親意思轉
      帳100萬元到我帳戶內，所提領存款， 我交給我母親丙○
      ，辦理盧攀宏葬禮」等語（見台北地檢署96年度發查字第
      2957號卷第16頁至第19頁、 97年度偵字第331號卷宗第68
      頁至71頁），業經本院調取該案卷宗查閱無訛。
  ２、而查上訴人丙○與盧攀宏結婚30多年，且盧攀宏在臺並無
      其他親屬，其生前在臺期間均與上訴人丙○、乙○○同住
      ，住院期間上訴人丙○及乙○○亦均隨侍在側，為被上訴
      人所不否認，堪信上訴人丙○及乙○○為盧攀宏生前在臺
      最親近之人。而盧攀宏於94年12月21日進入臺北市立忠孝
      醫院進行手術，當時已年近九十歲高齡，應自知其身體狀
      況恐來日無多，於當時對其親密生活之人即上訴人丙○口
      頭囑咐安排所餘財物之分配，實與常情無違，上訴人丙○
      辯稱盧攀宏於生前曾以口頭方式交代剩餘財產如何處理分
      配等語，應非虛構。參諸盧攀宏生前多次返回大陸，對於
      其在大陸地區之子女親屬已贈與相當之財物，而其在臺期
      間均與丙○及乙○○一家人同住上訴人乙○○家中，受上
      訴人乙○○照顧，為兩造所不爭，盧攀宏對於未與其同住
      、未照顧其生活之大陸地區子女，尚且贈與財物，則其於
      年邁自知來日無多時，贈與部分財產予照顧其數十年未求
      任何回報之上訴人乙○○之子女，應屬人情之常，上訴人
      主張盧攀宏有於生前表示贈與 上訴人乙○○之子女100萬
      元，應為可取。
  ３、被上訴人雖以盧攀宏未留有贈與之書面，否認盧攀宏有贈
      與之事實，惟贈與並非要式契約，並不以簽立書面為必要
      ，而被上訴人甲○曾於給盧攀宏之郵件中表示「爸爸怎麼
      安排是爸爸自己的事，怎麼都是好的，我可以問心無愧的
      說，我從來沒有想過在你百年之後我和昌祥能得到什麼」
      等語（見本院卷第136頁）， 上訴人主張盧攀宏係因此認
      為無須以書面指示其對於財產之支配，應非虛妄。參諸被
      上訴人之能來台省親，係上訴人丙○奔走為被上訴人辦理
      來臺探親之手續（見本院卷第37至42頁），上訴人丙○及
      乙○○如對於盧攀宏之財產有非份之想，大可不為被上訴
      人辦理來臺手續，或由盧攀宏收養乙○○即可，無需假稱
      贈與，被上訴人徒以盧攀宏未立書面否認盧攀宏贈與上訴
      人乙○○之子女100萬元之意，並無足取。
（二）盧攀宏之遺產為何？上訴人丙○於盧攀宏死亡前，由其自
      己及指示上訴人乙○○自盧攀宏帳戶領出之銀行存款5,14
      7,971元，是否為盧攀宏之遺產？
  １、按繼承，因被繼承人死亡而開始，民法第1147條定有明文
      ，故被繼承人之遺產應以繼承開始時被繼承人之權利義務
      狀態為準。查盧攀宏生前共有銀行存款5,172,320元， 其
      中上訴人丙○於盧攀宏生前自行或指示上訴人乙○○領出
      5,147,971元，並於94年12月30日將其中100萬元匯入上訴
      人乙○○之銀行帳戶內，為兩造所不爭，並有盧攀宏國泰
      世華銀行帳戶存款明細、台北永吉郵局帳戶歷史交易清單
      、台新銀行存、取款憑條影本在卷足憑（見原審卷一第18
      至32頁）。 又其中匯入上訴人乙○○帳戶內之100萬元，
      係盧攀宏贈與上訴人乙○○之款項， 已如前述，且該100
      萬元於盧攀宏95年1月2日死亡前，已匯予上訴人乙○○，
      是此部分於盧攀宏生前已處分交付上訴人乙○○，非屬盧
      攀宏死亡時所有之財產，應非盧攀宏遺產之一部分。至於
      其餘部分，上訴人丙○雖主張盧攀宏並指示除贈與上訴人
      乙○○之100萬元外， 其餘部分於支付醫療費、喪葬費後
      ，剩餘金額交由上訴人丙○運用，此部分非屬遺產云云，
      惟上訴人丙○於檢察事務官詢問時稱「他（指盧攀宏）…
      …交待我如果他有什麼意外，就把帳戶內的錢提出來，付
      他醫療費、辦後事的錢、給子孫的錢」、「盧攀宏生前有
      說大陸的子女已經拿很多錢了，他的錢叫我處理醫療費、
      辦後事，給台灣的子孫，剩下的叫我自行處理」等語（見
      臺灣臺北地方法院檢察署97年度偵字第331號第69、 71頁
      97年1月23日詢問筆錄）， 則盧攀宏僅係將支付醫療費、
      喪葬費等後所餘款項委由上訴人丙○處理，尚難認有將餘
      額全數贈與上訴人丙○之意，上訴人抗辯盧攀宏已將此部
      分處分交付上訴人丙○，非屬遺產，應非可取。依此，上
      訴人於盧攀宏生前所提領之銀行存款5,147,971元， 除其
      中100萬元於生前已贈與並交付上訴人乙○○外， 其餘委
      由上訴人丙○處理之4,147,971元， 仍屬盧攀宏遺產之一
      部分。
  ２、又除上訴人於盧攀宏生前提領部分外，上訴人於盧攀宏死
      亡後又自台新銀行忠孝分行提領2,629元、 及自台北永吉
      銀行領出19,204元，合計21,833元，且盧攀宏銀行帳戶尚
      餘2,516元， 另盧攀宏另持有中鋼公司股份24股、大同公
      司股份433股，以97年8月26日收盤價計算， 共值5,764元
      ，為兩造所不爭，則依此計算，盧攀宏之遺產共價值共計
      為4,178,084元（4,147,971+21,833+2,516+5,764=4,178,
      084）。
  ３、被上訴人雖主張盧攀宏死亡後，上訴人丙○共收到奠儀36
      9,000元，此部分亦屬盧攀宏之遺產云云。 惟被繼承人之
      遺產應以繼承開始時被繼承人之權利義務狀態為準，而奠
      儀係被繼承人盧攀宏死亡後，其親友所贈，核其性質，要
      屬親友間對於繼承人之無償贈與，非可視之為遺產，被上
      訴人主張此部分亦屬盧攀宏之遺產，應非可取。
（三）上訴人為盧攀宏支付之醫療及喪葬費之數額？
      上訴人丙○主張其為盧攀宏支出如原判決附表所示之醫療
      費及喪葬費，查：
  １、無單據部分：
    (1)編號1診醫療費10萬元、編號3看護費13,300元、 及編號4
      看護費9500元部分，上訴人未提出任何實據，難認有此部
      分之支出。
    (2)編號16，係上訴人預估未來十年祭祀費用20萬元，不屬醫
      療殯葬費用，且尚未支出，不得算入。
    (3)編號2、編號5至15，分別為計程車資、住院期間食品用品
      等雜支、往生被、做法事、壽衣、冥紙、紅包、親友餐費
      、入塔、供品等，合計14萬7170元（10,000 +30,000+600
      +2400+30,000+2,370+18,000+18,000+10,000+1,800+4,00
      0+ 20,000= 147,170）部分，其項目及金額經核均與住院
      開銷及台灣社會風俗民情無違，且事實上多難有單據，上
      訴人主張有此部分費用之支出，應為可取。
  ２、有單據部分：
    (1)附件編號3-1北海福座塔位價額42萬元、 編號19塔位補差
      價金額10萬元、編號13往生蓮位7萬元、 編號14蓮位管理
      費2萬元、及編號17塔位管理費36,000元部分： 查上訴人
      丙○於81年8月10日訂購6張富貴型骨灰位， 89年9月17日
      以其中2張富貴型商品，換裝為1張伉儷型商品，當時富貴
      骨灰位公告價為：每位10萬元，伉儷型商品公告價為：每
      位30萬元，依當時換裝辦法， 2張富貴型商品抵扣20萬元
      ，換裝補差價10萬元，並繳交管理費3萬6仟元，該權狀已
      使用於盧攀宏，上訴人丙○於96年1月3日購買往生蓮位供
      奉盧攀宏牌位使用，購買金額為7萬元，管理費2萬元，有
      福座開發股份有限公司99年7月19日函附訂購申請單、 買
      賣契約及換裝同意書，及99年8月25日函在卷可稽（ 見本
      院卷第98至101頁、第137頁）， 是除編號13往生蓮位7萬
      元、編號14蓮位管理費2萬元、 編號17塔位管理費3萬6仟
      元外，盧攀宏使用骨灰位價值為伉儷型塔位之二分之一即
      15萬元，亦應算入上訴人為盧攀宏所支出之喪葬費中。
    (2)編號3-2生前契約價額166,000元部分，除上訴勉已出具收
      據在卷足憑外，盧攀宏使用之生前契約為上訴人丙○於盧
      攀宏死亡後，透過國寶公司銷售人員鄭麗秋向訴外人吳昭
      德購得，有圓滿型生前契約服務內容表、生前契約使用申
      請書及鄭麗秋名片在卷可稽（見本院卷第138至140頁），
      福座開發股份有限公司亦函稱盧攀宏使用之生前契約為圓
      滿型（見本院卷第137頁）， 足見上訴人丙○確有為盧攀
      宏支出此部分之喪葬費用。
    (3)編號18金額1200元，項目不明， 無法上訴人丙○有為盧攀
      宏支出此部分費用。
    (4)編號25聯合醫院（忠孝）醫療費金額80元， 係94年12月20
      日之醫療收據， 已計入編號22醫療費20810元中， 不再重
      複計算。
    (5)編號3-3至編號5-5、 編號7至編號17之喪葬費用， 上訴人
      丙○均已提出相關單據，  除編號4至編號17被上訴人已不
      爭執外（見原審卷一第222、223頁）， 其餘做七誦經等費
      用，雖為被上訴人所否認，惟查死者家屬依習俗， 請法師
      為死亡者誦經超度，目前已成為葬禮告別式中所常見， 此
      項儀式既已為葬禮所常見，已成社會習俗， 其相關之支出
      自為必要之殯葬費用（ 最高法院84年台上字第1626號判決
      意旨參照），而大體冷藏費用、回贈吊祭者毛巾， 亦均屬
      社會習俗葬禮所必需，核應均屬喪葬費用之一部。
    (6)另編號6、編號20至24、26至45之醫療費用， 除編號6、20
      、22至24、26至31被上訴人已不爭執外（ 見原審卷一第22
      3、224頁），其餘部分上訴人丙○亦均已提出相關單據 ，
      被上訴人雖以該部分非盧攀宏生前最後 一次住院所支出之
      費用而予否認， 惟上訴人丙○為盧攀宏所支出並得主張自
      遺產中扣還之醫療費用， 本不以盧攀宏最後一次住院之醫
      療費用為限，盧攀宏生前既均與上訴人丙○同住， 受上訴
      人丙○照顧， 且上訴人丙○並持有支付上開醫療費用之單
      據， 其主張上開費用係其為盧攀宏所支出，其得於盧攀宏
      遺產中扣除，應為可取。
  ３、綜上，上訴人丙○為盧攀宏支出之醫療及喪葬費用無單據
      部分為147,170元，有單據部分為736,165元（600+4,700+
      4,700+150,000+166,000+18,000+8,200+2,000+6,400+1,8
      00+ 2,600+3,000+35+70+40+50+30+5,700+6,000+600+300
      +1,500+1,500+2,000+600+70,000+20,000+300+1,800+36,
      000 +1,260+87,025+20,810+290+530+230+490+280+330+3
      30+330+470+80+100+1,040+50+80+6,840+6,020+9,130+9,
      130+8,390+1,200+400+6,435+30+75,000=736,165）， 合
      計884,335元（147,170+736,165=884,335）。
（四）上訴人丙○、乙○○於盧攀宏生前及死後，提領盧攀宏之
      銀行存款，是否構成侵權行為或不當得利？
  １、查上訴人丙○與盧攀宏結婚30多年，且盧攀宏在臺並無其
      他親屬，其生前在臺期間均與上訴人丙○、乙○○同住，
      其住院期間上訴人丙○及乙○○均隨侍在側，上訴人丙○
      及乙○○為盧攀宏生前在臺最親近之人。而盧攀宏於94年
      12月21日進入臺北市立忠孝醫院進行手術，當時已年近九
      十歲高齡，應自知其身體狀況恐來日無多，於當時對其親
      密生活之人即上訴人丙○口頭囑咐安排所餘財物之分配，
      實與常情無違，上訴人丙○辯稱盧攀宏於生前曾以口頭方
      式交代提領存款及剩餘財產如何處理分配等語，應非虛構
      ，已如前述，又上訴人因腳痛行動不便，而委由上訴人乙
      ○○領取等情，亦經上訴人丙○、乙○○於警詢及偵查中
      陳述相符，則上訴人丙○主觀上僅係遵照盧攀宏生前囑託
      而自己或委由上訴人乙○○提領盧攀宏銀行存款，上訴人
      乙○○亦係受上訴人丙○或盧攀昌之委託處理事務提領存
      款，其二人主觀上應無為自己不法所有之意圖，其等依盧
      攀宏之指示辦理，亦難認有過失，核與侵權行為之要件不
      符。而被上訴人就上訴人丙○及乙○○於盧攀宏生前及死
      後提領存款之行為，提起詐欺、偽造文書之告訴，亦經臺
      灣臺北地方法院檢察署檢察官為不起訴處分，並經臺灣高
      等法院檢察署駁回其再議之聲請，被上訴人聲請交付審判
      ，亦經臺灣臺北地方法院認上訴人於盧攀宏生前及死後提
      領銀行存款，上訴人丙○係經由盧攀宏生前口頭授權而為
      之，上訴人乙○○則係經由盧攀宏及上訴人丙○之授權而
      為其提領款項，主觀上並無意圖為自己不法所有，而裁定
      駁回在案，有臺灣臺北地方法院檢察署檢察官97年度偵字
      第331號不起訴處分書、 臺灣高等法院檢察署處分書及臺
      灣臺北地方法院97年度聲判字第109號裁定在卷可稽（ 見
      原審卷一第62至64頁、本院卷第80至84頁），上訴人丙○
      、乙○○既係遵照盧攀宏生前之指示而提領及處分存款，
      自無不法之可言，被上訴人主張上訴人丙○、乙○○於盧
      攀宏生前及死後，提領盧攀宏之銀行存款，為屬侵權行為
      ，應非可取。
  ２、上訴人丙○既係經由盧攀宏生前口頭授權而為提領並持有
      存款，上訴人乙○○亦係經由盧攀宏及上訴人丙○之授權
      而為其提領款項， 及因盧攀宏之贈與而持有其中100萬元
      ，則其二人持有上開款項即非無法律上之原因，被上訴人
      主張上訴人二人為有不當得利，亦無可取。
（五）被上訴人可否依侵權行為或不當得利法律關係，請求上訴
      人連帶給付被上訴人各1,537,250元， 或請求上訴人返還
      予盧攀宏之全體繼承人並為遺產之分割後給付上訴人各1,
      537,250元？
      上訴人乙○○取得盧攀宏銀行存款100萬元， 係出於盧攀
      宏之贈與，上訴人丙○係受盧攀宏之授權及委託而領取並
      持有盧攀宏之遺產，上訴人二人之上開行為並不構成侵權
      行為及不當得利，已如前述，則被上訴人自無從依侵權行
      為或不當得利之法律關係，請求上訴人連帶給付被上訴人
      各1,537,250元， 或請求上訴人將返還予盧攀宏之全體繼
      承人並遺產之分割後給付上訴人各1,537,250元。
（六）被上訴人可否請求依丙○、甲○、丁○○應繼份各三分之
      一之比例，分割盧攀宏之遺產，並給付被上訴人應分得部
      分？及其數額？
  １、按繼承人有數人時，在分割遺產前，各繼承人對於遺產全
      部為公同共有。繼承人得隨時請求分割遺產，但法律另有
      規定或契約另有訂定者，不在此限。民法第1151條、1164
      條定有明文。又直系血親卑親屬為民法第1138條所定第一
      順位之繼承人，而配偶與第1138條所定第一順序之繼承人
      同為繼承時，其應繼分與他繼承人平均。民法第1144條第
      1款亦有明文。本件上訴人丙○為盧攀宏之配偶， 被上訴
      人甲○及丁○○則為盧攀宏之子女，盧攀宏已於95年1月2
      日死亡，上訴人丙○及被上訴人甲○及丁○○則為盧攀宏
      之全體繼承人，應繼分各為三分之一，為兩造所不爭，則
      被上訴人請求依丙○、甲○、丁○○應繼份各三分之一之
      比例，分割盧攀宏之遺產，自屬有據。
  ２、又盧攀宏之遺產共為4,178,084元， 而上訴人丙○為盧攀
      宏支出之醫療及喪葬費用共884,335元，已如前述， 則經
      扣抵後，盧攀宏之遺產餘額為3,293,749元（4,178,084-8
      84,335=3,293,749），應由上訴人丙○及被上訴人甲○及
      丁○○各得三分之一，即每人應得1,097,916元。 而盧攀
      宏之遺產現均於上訴人丙○持有中，則被上訴人巫榮請求
      上訴人丙○給付其可分得之1,097,916元，即屬有據。 又
      上訴人丙○前已匯付被上訴人丁○○美金5000元，折合新
      台幣164,800元，已據上訴人陳明在卷（見本院卷第95 頁
      ），且為被上訴人丁○○所不爭執，並有中華民國國際郵
      政匯出匯款申請暨賣匯水單、 及中華郵政有限公司99年7
      月26日函在卷可稽（見本院卷第103、104頁），則上訴人
      丙○抗辯上訴人丁○○之請求應扣除此部分金額，應為可
      取，應經扣除後，上訴人丁○○可請求上訴人丙○給付之
      金額計為933,116元（1,097,916-164,800=933,116）。
六、綜上所述，上訴人乙○○取得盧攀宏銀行存款100萬元， 係
    出於盧攀宏之贈與，上訴人丙○係受盧攀宏之授權及委託而
    領取並持有盧攀宏之遺產，均無侵權行為或不當得利可言，
    惟被上訴人為盧攀宏之繼承人，得依繼承之關係請求分割盧
    攀宏之遺產，並請求上訴人丙○給付其應分得之部分，又上
    訴人丙○前已給付被上訴人丁○○美金5000元折合新台幣16
    4,800元，應予扣除。從而， 被上訴人依遺產分割請求權，
    請求上訴人丙○給付被上訴人甲○1,097,916元， 給付被上
    訴人丁○○933,116元，及自起訴狀繕本送達翌日，即98年2
    月20日起至清償日止按年息百分之五計算之利息範圍，為有
    理由，應予准許。逾此所為請求，為無理由，應予駁回。又
    上開應准許部分，兩造陳明願供擔保，為准免假執行之宣告
    ，核無不合。至於被上訴人敗訴部分，其假執行之聲請失所
    附麗，應併予駁回。原審就超過上開應准許部分，為上訴人
    敗訴之判決，並為假執行之宣告，自有未洽。上訴意旨就此
    部分指摘原判決不當，求予廢棄改判，為有理由。至於上開
    應准許部分，原審判命上訴人給付，並為假執行之宣告，核
    無違誤，上訴意旨，就此部分，指摘原判決不當，求予廢棄
    ，為無理由，應駁回其上訴。
七、本件事證已臻明確，兩造其餘之攻擊防禦方法及所提證據，
    經審酌後認均無礙判決之結果，爰不予一一論述。
八、據上論結，本件上訴為一部有理由，一部無理由，依民事訴
    訟法第450條、第449條第1項、第79條，判決如主文。
中    華    民    國    99    年    10    月    5     日
                     民事第二庭
                        審判長法  官 林敬修
                              法  官 劉勝吉
                              法  官 張靜女
正本係照原本作成。
除乙○○不得上訴外，如不服本判決，（甲○即盧昌梅、丁○○
合併上訴利益額逾150萬元） 應於收受送達後20日內向本院提出
上訴書狀，其未表明上訴理由者，應於提出上訴後20日內向本院
補提理由書狀（均須按他造當事人之人數附繕本）上訴時應提出
委任律師或具有律師資格之人之委任狀；委任有律師資格者，另
應附具律師資格證書及釋明委任人與受任人有民事訴訟法 第466
條之1第1項但書或第2項（詳附註）所定關係之釋明文書影本 。
如委任律師提起上訴者，應一併繳納上訴審裁判費。
中    華    民    國    99    年    10    月    6     日
                              書記官 蕭麗珍
附註：
民事訴訟法第466條之1（第1項、第2項）：
對於第二審判決上訴，上訴人應委任律師為訴訟代理人。但上訴
人或其他法定代理人具有律師資格者，不在此限。
上訴人之配偶、三親等內之血親、二親等內之姻親，或上訴人為
法人、中央或地方機關時，其所屬專任人員具有律師資格並經法
院認為適當者，亦得為第三審訴訟代理人。

司法院資訊處製作；財團法人民間司法改革基金會備份。
